【裁判字號】    95,上訴,138
【裁判日期】    950316
【裁判案由】    偽造有價證券
【裁判全文】
臺灣高等法院臺中分院刑事判決         95年度上訴字第138號
上  訴  人
即  被  告  丁○○
指定辯護人  本院公設辯護人  甲○○
上列上訴人即被告因偽造有價證券案件，不服臺灣臺中地方法院
94年度訴字第3276號，中華民國94年11月24日第一審判決（起訴
案號：臺灣臺中地方法院檢察署94年度偵緝字第1389號），提起
上訴，本院判決如下：
    主    文
原判決撤銷。
丁○○意圖供行使之用，而偽造有價證券，處有期徒刑貳年。緩
刑年。
附表所示張偽造廖學誠、劉柏蘭署名為共同發票人之本票部分
均沒收。
    犯罪事實
一、丁○○因陸續向乙○○借錢多次未還，乙○○及其丈夫蔡明
    軒為取得保障，乃要求丁○○簽發本票以擔保所積欠之款項
    ，蔡明軒且要求丁○○必須以其妻子及父親為共同發票人，
    丁○○遂於民國 92年11月15日，在臺中市○○區○○路5號
    乙○○所經營之久久撞球場內，以自己之名義簽發如附表所
    示之本票 4張，同時應蔡明軒之要求，而基於偽造有價證券
    之犯意，於未徵得其父廖學誠、其前妻劉柏蘭之同意下，即
    擅自接續在每一張本票之發票人欄內，偽簽廖學誠、劉柏蘭
    之名字各1枚，並在各該名字上按捺指印各1枚，而偽造廖學
    誠、劉柏蘭為該 4張本票之共同發票人，偽造完成後，當場
    交予蔡明軒夫妻收執，以供借款之擔保，而為行使。嗣因丁
    ○○未按時還款，乙○○持該 4張本票聲請臺灣臺中地方法
    院對丁○○、廖學誠、劉柏蘭裁定准許強制執行，經廖學誠
    提起確認本票債權不存在之訴（臺灣臺中地方法院93年度中
    簡字第3593號）始查悉。
二、案經乙○○訴請臺灣臺中地方法院檢察署檢察官偵查起訴。
    理    由
一、上揭犯罪事實業據上訴人即被告丁○○於檢察官偵訊、原審
    法院及本院審理時自白不諱，核與告訴人乙○○、證人蔡明
    軒於原審審理中結證陳述之情節大致相符，並有該 4張本票
    影本附卷可稽（原本經原審法院當庭與影本核對無訛後發還
    告訴人）。而該 4張本票經當庭勘驗原本結果，上面以筆書
    寫部分（包括發票日、到期日、金額、發票人簽名、身分證
    字號、地址），筆順、字跡、筆色完全一樣，應屬同一人於
    同一時間接續所寫無訛（見94年度偵字第7322號卷第24～25
    頁）；另經原審法院調取該院93年度中簡字第3593號案卷核
    閱明確，該案承辦法官將該 4張本票送請內政部警政署刑事
    警察局鑑定結果，亦認「該四張本票尚可資比對指紋共八枚
    ，經調出本票上丁○○本局檔存指紋卡比對結果，均與其左
    拇指指紋相符，本票上署名廖學誠之簽名筆跡，與廖學誠本
    人之簽名筆跡不相符」，亦有該局94年9月29日刑鑑字第094
    0123707號鑑定書一份在卷可佐 （參該案影卷第23～27頁）
    。至(一)乙○○、蔡明軒於原審審理中雖均陳稱：被告是在他
    處簽好該四張本票後，於92年11月15日一起拿到久久撞球場
    交付等語；惟被告於原審準備程序中及審理時一再供稱伊是
    在久久撞球場當場簽發該四張本票並交付，且是蔡明軒要求
    伊簽寫伊父親、妻子之名字為共同發票人，當時在場者有伊
    、蔡明軒、乙○○等三人在卷。經查：告訴人在原審審理
    中先結證稱：「（問：這四張票是交給妳還是交給妳先生？
    ）交給我，但我先生那時有在那邊」、「（問：這四張本票
    被告是一次同時拿給妳？）是的」（見原審卷第39、42頁筆
    錄）；待蔡明軒在原審結證稱：「（問：被告是在你的撞球
    場當場簽本票還是簽好拿來給你？）簽好拿來給我本人，當
    時被告拿本票給我的時候，只有我和被告兩個人而已」（見
    原審卷第46頁筆錄）後，告訴人隨即改稱：「拿票的時候我
    沒有在場」（見原審卷第49頁筆錄）。乙○○、蔡明軒對
    於被告共向乙○○借多少錢？自何時開始借到何時？尚積欠
    多少錢未還？均無法提出資料證明，僅稱係陸陸續續借款，
    共約新臺幣（下同） 3百萬元，沒有詳細帳目，且每次借款
    均未簽發任何借據或票據以為證明，也未給付利息（見原審
    94年11月17日審判筆錄），此顯與一般經驗法則有違。被
    告在原審供稱：「對於欠乙○○三百萬元部分，實際上金額
    沒有這麼多，我記得是欠三十幾萬元，我那時簽三百萬元，
    一百五十萬元是要還她的，另外一百五十萬元是要擔保的，
    那時我想說慢慢把錢還給她，因為我一次拿不出來，如果一
    次可以還清可以還三十萬元，如果慢慢還就要還一百五十萬
    元，其他就是算我還給她的利息，是我自己算給她的，本來
    如果第一張本票有兌現，後面的錢就可以不用還」（見原審
    卷第43頁筆錄）；此核諸附表編號一之到期日為92年12月31
    日，其餘三張本票之到期日均為 93年6月30日，可知被告所
    稱「本來如果第一張本票有兌現，後面的錢就可以不用還」
    等語，與該四張本票到期日之簽法甚為符合等情，本院認被
    告與告訴人間之借貸關係應非單純，告訴人與蔡明軒對於借
    款及簽發本票之詳情並未完全吐實。另衡之蔡明軒可能唯恐
    自己涉及教唆被告偽造廖學誠、劉柏欄為共同發票人之刑責
    ，渠二人所言應有保留而非能完全採信，至被告所言則與事
    實較為相符，尚堪採信。故本件 4張本票，應係如被告所言
    ，係於92年11月15日在久久撞球場簽發後當場交付告訴人夫
    妻。(二)被告於原審之辯護人雖辯稱：該 4張本票每張均有兩
    個發票人欄位，被告只有在第一個欄位上簽寫自己的名字，
    第二個欄位空白，廖學誠、劉柏蘭之名字係簽在地址之欄位
    上，足見被告並無偽造渠二人為共同發票人之故意。但按票
    據法第120 條並未規定發票人在本票上簽名或蓋章之位置，
    是以只要在適當處所為之，即得視為發票行為。茲本件 4張
    本票有印好格式之到期日欄位、金額欄位、發票人欄位、發
    票日欄位，發票人欄位後面，並有發票人地址欄位，因發票
    人欄位與地址欄位前後緊接在一起，且互有關聯，自應整體
    視之為發票人資料欄位，故被告將廖學誠、劉柏欄之名字簽
    寫在地址欄位上並在各該名字上面按捺指印之行為，自是以
    該二人為共同發票人之行為，該辯護意旨尚無可採。綜上所
    述，本件事證已臻明確，被告犯行應堪認定。
二、核被告所為，係犯刑法第201條第1項之偽造有價證券罪，其
    偽造簽名及指印之行為，係偽造有價證券之階段行為，而偽
    造後行使之行為，為偽造有價證券之高度行為吸收，均不另
    論罪。又被告係同時接續偽造該四張本票後當場交予告訴人
    夫妻，為接續犯，屬單純一罪，公訴人認屬連續犯，尚有未
    洽。再被告一行為侵害廖學誠、劉柏蘭二人之法益，為想像
    競合犯，應從一重處斷。查本件被告係先向乙○○借貸後，
    因無力清償借款，乃應蔡明軒之要求，簽發本件本票以資分
    期清償，兼以提供擔保，而觸犯偽造有價證券重罪，其於行
    為時，並無持該本票行詐之意，受侵害之對象分別為其父及
    前妻，對告訴人則無任何實質損害（被告所應負之清償借款
    及本票債務，均未減除）。本院審酌被告之犯罪情狀顯堪憫
    恕，認縱科以最低本刑（有期徒刑3年） ，仍嫌過重，允宜
    酌量減輕其刑。原審法院未就此犯罪情狀，減輕其刑，仍科
    以有期徒刑 3年，量刑殊有未當，被告上訴意旨執此指摘原
    判決量刑不當，即有理由，應由本院予以撤銷改判。爰審酌
    被告因無力清償借款，而應債權人要求簽發本票，誤觸刑章
    ，事後坦認所犯，態度良好，頗具悔意，其偽以廖學誠、劉
    柏蘭為共同發票人僅為加強擔保，並非為了逃避自己之票據
    責任，惡性尚輕等一切情狀，量處如主文第2 項所示之刑。
    又查被告前未曾受有期徒刑以上刑之宣告，有臺灣高等法院
    被告前案紀錄表在卷可稽，其經此次偵審及科刑之教訓，當
    知所警惕而無再犯之虞，本院認上開對被告宣告之刑以暫不
    執行為適當，爰併諭知緩刑4年，以啟自新。至附表所示之4
    張本票上偽造廖學誠、劉柏蘭為共同發票人部分，應依刑法
    第205 條規定，併予宣告沒收，至於被告自為發票人部分因
    屬真正，被告仍須依法負票據責任，故未能併予宣告沒收。
據上論斷，應依刑事訴訟法第369條第1項前段、第364條、第299
條第1項前段，刑法第201條第1項、第205條、第55條、第59條、
第74條第1款，罰金罰鍰提高標準條例第1條前段，判決如主文。
本案經檢察官丙○○到庭執行職務。
中    華    民    國    95    年    3     月    16    日
              刑事第六庭  審判長法  官  李  文  雄
                                法  官  黃  永  祥
                                法  官  邱  顯  祥
上列正本證明與原本無異。
如不服本判決應於收受送達後十日內向本院提出上訴書狀，其未
敘述上訴之理由者並得於提起上訴後十日內向本院補提理由書（
均須按他造當事人之人數附繕本）。
                                書記官  陳  桂  芬
中    華    民    國    95    年    3     月    17    日
附錄論罪科刑法條
刑法第201條第1項：
意圖供行使之用，而偽造、變造公債票、公司股票或其他有價證
券者，處三年以上十年以下有期徒刑，得併三千元以下罰金。
附表：
┌──┬────┬────┬───┬──────┬───┐
│編號│發 票 日│到 期 日│票  號│金        額│發票人│
├──┼────┼────┼───┼──────┼───┤
│一  │92.11.15│92.12.31│057181│500,000元   │丁○○│
│    │        │        │      │            │廖學誠│
│    │        │        │      │            │劉柏蘭│
├──┼────┼────┼───┼──────┼───┤
│二  │同    上│93.6.30 │057182│同        上│同  上│
├──┼────┼────┼───┼──────┼───┤
│三  │同    上│同    上│057183│同        上│同  上│
├──┼────┼────┼───┼──────┼───┤
│四  │同    上│同    上│057184│1,500,000元 │同  上│
└──┴────┴────┴───┴──────┴───┘
                                                    Ｒ


司法院資訊處製作；財團法人民間司法改革基金會備份。
